臺灣臺南地方法院刑事判決　　　　　　　100年度易字第742號
公　訴　人　臺灣臺南地方法院檢察署檢察官
被　　　告　吳火鏡
上列被告因詐欺案件，經檢察官提起公訴（99年度偵續字第38號
），本院判決如下：
    主  文
吳火鏡無罪。
    理  由
一、公訴意旨略以：被告吳火鏡係順益汽車拖吊有限公司（下稱
    順益公司）負責人並兼營中古汽車買賣，而與址設臺南市○
    ○路○段931號「宜展中古汽車商行」負責人即告訴人郭鴻馨
    有生意上之往來，並積欠告訴人新臺幣（下同）291萬元（
    原欠232萬元加計車號L8-8886號小客車價款59萬元為291萬
    元），不可能再無保借款供其周轉。被告乃於93年7月18日
    ，在臺南市永康區○○○路501號，向告訴人稱：可將其所
    有1部賓士牌Ｓ320型（車號不詳）、1999年份之自小客車交
    與告訴人扺押留質，再借30萬元，告訴人同意後，即偕同其
    妻李曼麗將該車駛回車行，不久即將30萬元借與被告。經過
    4天，詎被告仍因缺錢周轉，竟意圖為自己不法之利益，向
    告訴人佯稱該自小客車右車門有問題不能自動紅外線吸門，
    要先開回去處理再交回，致使告訴人不疑，將車交與被告，
    被告取得該車後即駛離未再將車開回交與告訴人，旋將該車
    出售，告訴人因追討未果始知受騙。因認被告係犯刑法第
    339條第2項之詐欺得利罪。
二、按犯罪事實應依證據認定之，無證據不得認定犯罪事實，不
    能證明被告犯罪者，應諭知無罪之判決，刑事訴訟法第154
    條第2項、第301條第1項分別定有明文。又犯罪事實之認定
    ，應憑證據，如未能發現相當證據，或證據不足以證明，自
    不能以推測或擬制之方法，作為裁判基礎，最高法院40年臺
    上字第86號判例著有明文；且認定犯罪事實所憑之證據，雖
    不以直接證據為限，間接證據亦包括在內，然而無論直接證
    據或間接證據，其為訴訟上之證明，須於通常一般之人均不
    致有所懷疑，而得確信其為真實之程度者，始得據為有罪之
    認定，倘其證明尚未達到此一程度，而有合理之懷疑存在而
    無從使事實審法院得有罪之確信時，即應由法院為諭知被告
    無罪之判決，最高法院76年臺上字第4986號判例亦著有明文
    。再檢察官對於起訴之犯罪事實，仍應負提出證據及說服之
    實質舉證責任，倘其所提出之證據，不足為被告有罪之積極
    證明，或其指出證明之方法，無從說服法院以形成被告有罪
    之心證，基於無罪推定之原則，自應為被告無罪判決之諭知
    ，有最高法院92年度臺上字第128號判例可參。次按告訴人
    之告訴，係以使被告受刑事訴追為目的，其陳述是否與事實
    相符，仍應調查其他正據以資審認，亦即須有補強證據以資
    擔保其陳述之真實性，使不至僅以告訴人之陳述，作為有罪
    判決之唯一證據。而所謂補強證據，則指除該陳述本身之外
    ，其他足以證明犯罪事實確具有相當程度真實性之證據而言
    （最高法院100年度台上字第4968號判決意旨參照）。
三、證據能力之認定
(一)、按證人、鑑定人依法應具結而未具結者，其證言或鑑定意見
    ，不得作為證據。刑事訴訟法第158條之3定有明文。本案告
    訴人郭鴻馨於98年4月28日、同年8月25日、同年11月13日於
    檢察官偵訊時，雖有陳述不利於被告吳火鏡之證詞，然告訴
    人郭鴻馨並未具結，則依前開說明，其上開證言無證據能力
    ，應先敘明。又證人於同一偵查程序如經具結，該具結應於
    同一偵查程序向後發生效力，毋庸逐次具結（最高法院95年
    度台上字第2426號判決意旨可資參照）。證人即告訴人郭鴻
    馨既於99年3月23日接受檢察官訊問時具結在卷，具結後之
    同一偵查程序檢察官訊問即無必要逐次再命具結，故證人即
    告訴人郭鴻馨於99年3月23日及以後偵查中之證言，應具有
    證據能力。
(二)、次按被告以外之人於審判外之言詞或書面陳述，除法律有規
    定者外，不得作為證據，刑事訴訟法第159條第1項定有明文
    ，查證人即告訴人郭鴻馨於警詢之證述，係被告以外之人於
    審判外之陳述，且被告不同意作為證據，原則上不得作為認
    定被告犯罪之證據資料。另亦無證據得證前開證人於警詢中
    之陳述具有刑事訴訟法第159條之2所示「具有較可信之特別
    情況，且為證明犯罪事實存否所必要」之回復證據能力之外
    部情況要件，是前揭證人於警詢之證述，應不得採為本案證
    據。
四、公訴人認被告涉有上開犯行，係以被告吳火鏡之供述、證人
    即告訴人郭鴻馨之指述、證人李曼麗之證述等為其主要論據
    。訊據被告雖坦承積欠告訴人債務，且曾將其所有之賓士牌
    Ｓ320型自小客車（下稱上開自小客車）交付予告訴人以及
    事後取回，以及曾另向告訴人借款30萬元之事實，然堅決否
    認涉有上開詐欺犯行，辯稱：伊曾將其所有之上開自小客車
    交付予告訴人，但是並非用以質押上開30萬元借款，而係單
    純將該自小客車出借予告訴人，且伊亦無以右車門有問題要
    處理為藉口而將該車取回等語。
五、惟查：
(一)、查關於被告交付上開自小客車之理由，以及事後再取回之原
    因，證人即告訴人之妻李曼麗雖於本院審理及偵查中具結後
    證稱：被告有將一台賓士Ｓ320型自小客車賣予告訴人，用
    以扣抵債務，剩下的錢，告訴人再給被告30萬元現金等語，
    然證人李曼麗同時亦證稱：當天是告訴人與被告交涉，其與
    被告之妻在後面聊天，其知悉上情係事後回程時聽聞告訴人
    說的，且對於被告積欠之債務總額、上開自小客車扣抵之債
    務額均表示不清楚，都是其夫即告訴人與被告談的，事後告
    訴人再跟其討論等語（見本院卷第72至74頁、99年度偵續字
    第38號卷第43頁）。故證人李曼麗上開證述，僅足以證明【
    告訴人有告知證人李曼麗】關於被告將上開車輛出賣予告訴
    人用以抵債之事，然因證人李曼麗並無親聞被告與告訴人交
    涉之經過，故證人李曼麗上開證述僅為告訴人所述知之聽聞
    ，無法證明被告確實有將上開自小客車出賣予告訴人用以抵
    償債務之事實。
(二)、次查：
  1.本件公訴人就被告向告訴人借款30萬元，並交付上開自小客
    車予告訴人作為質押，事後又藉故取回該自小客車，而認被
    告涉嫌詐欺罪等情，所提出之證據僅有告訴人之指述。然告
    訴人始終陳述被告係將上開自小客車出賣予告訴人，用以抵
    償被告積欠之債務，公訴人卻認定為質押借款，顯乏依據。
  2.且告訴人指述之內容，就被告積欠之債務額度、該自小客車
    所抵償之債務額度，以及告訴人再交付30萬元給被告之原因
    等重要情節，前後所述有諸多矛盾之處。告訴人於本院審理
    時以證人身分具結後證稱：被告因缺錢，故提議將上開自小
    客車出賣用以抵償債務，當時被告積欠之債務額大約是195
    萬元或是205萬元，而當時該自小客車價值160至170萬元，
    被告並再向告訴人借30萬元，被告稱該車有貸款，要先將貸
    款清掉再辦過戶等語（見本院卷第76至78頁）；於偵查中則
    證稱：被告欠其250萬元，該自小客車用以抵償170萬元，尚
    欠80萬元，因被告還需要用到30萬元，被告說不要讓他一次
    還那麼多，所以才借被告30萬元，這樣被告還欠110萬元等
    語（見99年度偵續字第38號卷第23頁）；另又證稱：被告願
    意將上開自小客車以170萬元出賣予告訴人，扣除被告積欠
    告訴人之140萬元，告訴人再補給被告30萬元等語（見98年
    度偵緝字第329號卷第16頁）；於警詢中則陳稱：於93年7月
    18 日被告要求以上開自小客車轉賣予告訴人，價值165萬元
    ，扣除前面款項尚欠127萬元，另要求告訴人再給伊30萬元
    ，而共積欠157萬元等語（見警卷第2頁）。
  3.綜上，告訴人自警詢、偵訊而至本院審理所為4次陳述，均
    指稱被告係將上開自小客車【出賣】予告訴人，以價款抵償
    債務，然就被告積欠債務額、出賣上開自小客車而抵償之債
    務額，以及告訴人另外再交付被告30萬元之原因，則次次均
    不相同。衡情若被告確實係將上開自小客車出賣予告訴人用
    以抵償債務，雙方必先清算債務總額，並就抵銷之債務額詳
    加約定，惟告訴人上開陳述前後出入頗大，顯有瑕疵，無法
    確認被告之債務額及抵銷之債務額究係多少，參諸告訴人自
    承其並無取得上開自小客車之行車執照（見本院卷第80頁）
    ，與一般車輛買賣必定取得車輛之行車執照、車籍資料等交
    易常情不相符，以告訴人經營中古車買賣10餘年之經驗，不
    可能疏漏，是被告交付該自小客車之原因究係是否出賣予告
    訴人用以抵償債務，尚非無疑。何況告訴人從未提及被告係
    以上開自小客車為質押而借款，公訴意旨所指被告交付上開
    自小客車用以質押借款30萬元等情，顯乏依據。
(三)、復就告訴人交付被告30萬元之原因，告訴人前後所述亦不相
    符。
  1.首先告訴人以證人身分於本院審理時證述：當時被告積欠之
    債務額大約200萬元，而該自小客車價值160至170萬元【即
    債務額大於該車價款】，被告以上開自小客車出賣予告訴人
    用以抵償債務，之後告訴人再借款30萬元予被告，其當時願
    意將30萬元借給被告是因為當時被告願意將上開自小客車交
    給告訴人，至少有車子在，且被告可能拿30萬元去清償貸款
    ，所以願意交付30萬元等語（見本院卷第77、80頁）。然查
    ，依據告訴人所稱，被告既將上開車輛出賣並交付予告訴人
    ，該車即歸屬告訴人所有，且告訴人之債務額經與該車價款
    抵銷後，債務額剩餘30至40萬元，此時告訴人再出借30萬元
    予被告，即無從以上開已歸屬於告訴人所有之車輛作為質押
    ，而係無擔保之借貸關係。告訴人雖稱其當時願意將30萬元
    借給被告是因為「當時被告願意將上開自小客車交給告訴人
    ，至少有車子在，且被告可能拿30萬元去清償貸款，所以願
    意交付30萬元」等語，然此應僅係告訴人再出借30萬元予被
    告之心理因素，並非實際上有物之擔保。
  2.次據告訴人於98年4月28日偵查中證稱：被告將上開自小客
    車以170萬元出賣予告訴人，扣除被告積欠告訴人之140萬元
    【即債務額小於該車價款】，告訴人再補給被告30萬元等語
    （見98年度偵緝字第329號卷第16頁）。則告訴人再交付被
    告30萬元，並非借款，而係告訴人買受該車應給付被告之價
    款經與被告積欠之債務抵銷後，所剩餘之買賣價金，此時，
    被告與告訴人並未另行成立借貸關係，自無物之擔保之問題
    。
  3.綜上，告訴人交付30萬元予被告之原因，縱認係借款，亦屬
    無擔保之單純借貸，並無證據顯示被告以上開自小客車質押
    而向告訴人借款。
(四)、再查：
  1.告訴人證稱：被告取回車子的理由是說車門壞掉，要再牽回
    去修理，一牽回去就沒有再牽過來等語，惟查，告訴人自承
    其經營中古車買賣10餘年，對於車子是否有損壞需要維修，
    應有判斷能力，如何能遭被告詐騙而任被告取回？其所述被
    告取回車輛之經過，尚難以遽信。
  2.且告訴人證稱：被告將車輛取回後，之後被告開本票6張，
    金額共計200萬元，是包括之前積欠之債務總額，以及被告
    之前牽走另一台賓士牌Ｃ180型自小客車之價款約56萬元，
    總計之後的金額（見本院卷第81至82頁），參酌告訴人於偵
    查中提出之本票6張：發票人吳火鏡、吳楊碧娥，發票日94
    年6月16日、到期日95年12月30日、金額100萬元1張；發票
    人吳火鏡、吳楊碧娥，到期日94年7月30日、同年8月30日、
    同年9月30日、同年10月30日、同年11月30日，金額均20萬
    元共5張（見94年度他字第3229號卷第17至18頁），顯見被
    告迄於94年6月16日為止，積欠告訴人之債務額約為200萬元
    ，其中尚包括被告牽走賓士牌Ｃ180型自小客車之價款約56
    萬元，則被告自93年7月18日交付上開車輛又取回後，迄94
    年6月16日簽發本票時，應有陸續返還債務，與告訴人前於
    警詢中稱：被告將上開車輛開回去維修，事後未將該車歸還
    ，直到94年6月16日期間，【被告有陸續還錢】，後來請被
    告與其妻吳楊碧娥共同簽署本票6張，總共欠款200萬元等語
    （見警卷第2至3頁）互核相符。足證被告於93年7月間將上
    開自小客車取回後，尚有陸續返還債務，並未逃逸無蹤，自
    難認定被告有詐欺告訴人之不法意圖。
六、綜上所述，公訴人所提出之證據方法，就被告涉有上揭公訴
    意旨所指之詐欺犯行，其證明尚未達於通常一般人均不致有
    所懷疑，得確信其為真實之程度，此外，復查無其他積極證
    據足認被告有何公訴意旨所指之犯行，揆諸前開規定及判例
    意旨，既不能證明被告之犯罪，依法應為被告無罪之諭知。
據上論斷，應依刑事訴訟法第301條第1項前段，判決如主文。
本案經檢察官鄭葆琳到庭執行職務。
中    華    民    國   100    年    12    月    13    日
                  刑事第一庭  審判長  法  官  鄧希賢
                                      法  官  陳振謙
                                      法  官  高如宜
以上正本證明與原本無異
如不服本判決應於收受本判後10日內向本院提出上訴書狀，並應
敘述具體理由。其未敘述上訴理由者，應於上訴期間屆滿後20日
內向本院補提理由書狀（均須按他造當事人之人數附繕本）「切
勿逕送上級法院」。
                                書記官  陳慧玲
中    華    民    國   100    年    12    月    20    日